最高法院刑事判決　　　　　　九十六年度台上字第四六三一號
上　訴　人　台灣高等法院檢察署檢察官
上　訴　人
即　被　告　甲○○
選任辯護人　張家琦律師
　　　　　　古嘉諄律師
　　　　　　江如蓉律師
上　訴　人
即　被　告　乙○○
選任辯護人　許中銘律師
上　訴　人
即　被　告　丙○○
選任辯護人　黃清濱律師
上列上訴人等因被告等業務過失致人於死案件，不服台灣高等法
院中華民國九十五年十月二十四日第二審更審判決（九十四年度
重上更(三)字第一八四號，起訴案號：台灣士林地方法院檢察署八
十五年度偵字第七八二號），提起上訴，本院判決如下：
    主  文
上訴駁回。
    理  由
一、檢察官對被告甲○○、乙○○上訴部分：
查第三審上訴書狀，應敘述上訴之理由，其未敘述者，得於提起
上訴後十日內補提理由書於原審法院，已逾上述期間，而於第三
審法院未判決前仍未提出上訴理由書狀者，第三審法院應以判決
駁回之，刑事訴訟法第三百八十二條第一項、第三百九十五條後
段規定甚明。本件上訴人檢察官對被告甲○○、乙○○因業務過
失致人於死部分，不服原審判決，於民國九十五年十一月二十二
日提起上訴，並未敘述理由，迄今逾期已久，於本院未判決前仍
未提出，依上開規定此部分上訴自非合法，應予駁回。
二、檢察官對被告丙○○上訴及被告甲○○、乙○○、丙○○上
訴部分：
按刑事訴訟法第三百七十七條規定：上訴於第三審法院，非以判
決違背法令為理由，不得為之。是提起第三審上訴，應以原判決
違背法令為理由，係屬法定要件。如果上訴理由狀並未依據卷內
訴訟資料，具體指摘原判決不適用何種法則或如何適用不當，或
所指摘原判決違法情事，顯與法律規定得為第三審上訴理由之違
法情形，不相適合時，均應認其上訴為違背法律上之程式，予以
駁回。本件原判決認定上訴人即被告甲○○自八十二年十一月起
擔任行政院國軍退除役官兵輔導委員會台北榮民總醫院（下稱台
北榮民總醫院）放射線部部主任，為該部最高行政主管。上訴人
即被告乙○○自八十三年七月起，擔任該醫院放射線部主治醫師
。上訴人即被告丙○○自八十四年七月一日起擔任該醫院放射線
部住院醫師。八十四年間，台北榮民總醫院為提昇電腦斷層掃瞄
之影像品質及縮短檢查時間，自國外引進超快速電腦斷層攝影機
（ＵＦＣＴ）一部，安置於放射線部第四十六檢查室，甲○○指
派乙○○負責該部機器之使用、規劃、改進及協調事宜。因該機
器須借助電子自動注射機將顯影劑打入體內，而自動注射機係經
由裝有顯影劑之注射筒，連接螺旋導管、三向接頭、延長線、小
針筒、留置針，將顯影劑打入病患體內，進行電腦斷層掃描。因
顯影劑之靜脈注射屬於侵入性醫療行為，對於病患有可能造成感
染，故該機器使用手冊明確記載注射筒及螺旋導管，屬於丟棄式
器材，不可連續及重複使用。但當時該機器檢查費受限於無法請
領健保給付，甲○○乃指示所屬除非導管器材毀損或顯受感染，
可以使用消毒方式代替「一人一套」使用原則，以避免器材之浪
費。乙○○為達到甲○○節省耗材之指示，乃於設計上開機器之
使用規範時，未遵守「無菌觀念」之最高指導原則，亦未依甲○
○指示要求護理人員落實注射導管之消毒，僅明定於每日上、下
午各更換一次，如遇損壞或特殊狀況時，由線上操作醫師臨時決
定更換原則。嗣於八十四年十月間有自非洲奈及利亞感染瘧疾傳
染病返國之病患李春風至台北榮民總醫院急診，當時李春風已呈
現忽冷忽熱、黃疸現象，在未被判定感染瘧疾前，於同月五日十
三時二十分許，被安排至放射線部第四十六室接受肝臟、腎臟電
腦斷層掃描檢查，由當時輪值之住院醫師丙○○負責檢查，丙○
○明知該自動注射機之使用常規雖係每半天更換一次，但非一成
不變，仍應基於無菌觀念，本於專業知識，如有受檢查人疑是傳
染病之帶菌者，其傳染原蟲可藉由血液傳染時，應自行決定更換
注射器材以避免後檢者受到感染。卻疏未注意李春風之基本資料
載有係從傳染病肆虐之非洲地區返國並呈現發燒症狀，有可能罹
患傳染病，乃於李春風實施電腦斷層檢查時，因含有瘧疾原蟲之
血液回流至注射筒，連接螺旋導管，因而污染注射系統及顯影劑
。而於為李春風檢查後，未能提高警覺，堅守一人一套之無菌原
則，將注射導管更換，仍沿襲不當之成規，未立即指示護理人員
更換注射器材，致其後接續使用該儀器室之另一住院醫師賴仁怡
（於八十七年四月十三日自殺死亡，業經判決公訴不受理確定）
於同日十四時五分，十七時五分、三十分、五十分，及丙○○於
同日十九時二分、三十分許，先後以該感染有瘧疾原蟲之注射器
材，依序為病患張文強、周增森、周銘生、徐在、黃李琇、吳志
勳注射顯影劑作電腦斷層掃描檢查（原判決誤載黃李琇、吳志勳
亦由賴仁怡檢查），致均受瘧疾感染，其中周增森、周銘生、徐
在、吳志勳四人發病死亡（張文強、黃李琇感染造成傷害部分，
未據提出告訴）等情。因而撤銷第一審關於被告等部分之不當判
決，改判仍論處其從事業務之人，因業務上之過失致人於死罪刑
（均緩刑）。已綜核全部卷證資料，詳加斟酌論斷，敘明其所憑
之證據及認定之理由，而以被告等否認犯罪所持之辯解為不足採
，予以指駁綦詳，俱有卷存之證據資料可資覆按，從形式上觀察
，並無判決違背法令之情形存在。查證據之取捨及證據證明力如
何，均屬事實審法院得自由裁量、判斷之職權，苟其此項裁量、
判斷，並不悖乎通常一般之人日常生活經驗之定則或論理法則，
又於判決內論敘其何以作此判斷之心證理由者，即不得任意指摘
其為違法，據為提起第三審上訴之合法理由。而認定犯罪事實所
憑之證據，並不以直接證據為限，間接證據亦包括在內，審理事
實之法院綜合卷內之直接、間接證據，本於推理作用，於通常一
般之人均不致有所懷疑，得確信其為真實之程度者，即非不得據
之為有罪之認定。原判決論處被告等業務過失致人於死罪刑，係
綜合被告之部分自白，證人楊慧珍、陳良光、羅進貴、王蒲珍、
蘇誠道、林志文、賴仁怡之部分證詞，李春風護理病歷紀錄、被
害人病歷表、勘驗筆錄、照片及台北榮民總醫院、台大醫院覆函
、台北榮民總醫院「調查報告」、「員工職掌與職權」、「物料
申購單」、「重大設備添購紀錄」、「電腦斷層攝影機使用手冊
」暨扣案之注射筒、螺旋導管等直接、間接證據，本於推理作用
，確信其為真實之程度，而為有罪之認定，並非單採上開證人之
證詞為論斷之依據。其中關於甲○○對於本件機器之採購、使用
、操作有無指導、監督之責？有無積極監督所屬醫護人員確實貫
徹消毒之法律上作為義務？其指示所屬醫護人員以消毒方式重複
使用注射器有無違反無菌觀念？而以消毒方式重複使用注射器是
否可行？乙○○是否知悉，有無參與是項決策？乙○○是否為系
爭電腦斷層攝影機之管理負責人？自動注射機之使用規範，即「
上下午各一套」原則，係由何人設計？甲○○、王蒲珍之證詞是
否可採？實施顯影劑注射時回血是否為必然現象？被害人馮兆林
何以免於瘧疾之感染等細節，均屬原審取捨證據及證據證明力判
斷職權之合法行使，其採證並無違背證據法則。次查刑法第十四
條規定：行為人雖非故意。但按其情節應注意，並能注意，而不
注意者，為過失。行為人對於構成犯罪之事實，雖預見其能發生
而確信其不發生者，以過失論。同法第十五條第一項亦規定：對
於一定結果之發生，法律上有防止之義務，能防止而不防止者，
與因積極行為發生結果者同。甲○○職司台北榮民總醫院放射線
部部主任，對該部之行政、醫療負有監督及決策之責，乙○○承
部主任之命，負責系爭電腦斷層攝影機之運作、聯繫，丙○○係
線上執行操作之醫師，渠等對該部機器運作過程中所可能產生之
問題，均應隨時注意及採取防範、改進措施，詎甲○○、乙○○
對於下屬反應注射機之使用方式有安全顧慮後，疏未探討問題之
所在，囿於醫療成本之考量，未能採取一人一套無菌觀念原則，
或落實消毒工作，使第一線執行注射之住院醫師恪於「上、下午
各使用一套」之規範，疏於注意防範措施，未盡醫療行政管理之
責，導致本案發生，自有過失；而丙○○墨守成規，於發現李春
風病情可能已自非洲地區感染傳染病，未本其專業知識自行決定
更換注射器材，致發生四名病患感染瘧疾死亡，亦有醫療行為過
失責任灼明。原判決均論以業務過失致人於死罪刑，其適用法則
並無違誤。又被告等應負刑法之過失責任，事證已臻明確，自無
再探討可否援引「信賴原則」，或有無對被害人應負「保證人義
務」等問題之必要，原判決未加以論述，復無判決理由欠備之違
誤。另查刑法上之過失，其過失行為與結果間，在客觀上有相當
因果關係始得成立。所謂相當因果關係，係指依經驗法則，綜合
行為當時所存在之一切事實，為客觀之事後審查，認為在一般情
形下，有此環境、有此行為之同一條件，均可發生同一之結果者
，則該條件即為發生結果之相當條件，行為與結果即有相當之因
果關係。反之，若在一般情形下，有此同一條件存在，而依客觀
之審查，認為不必皆發生此結果者，則該條件與結果不相當，不
過為偶然之事實而已，其行為與結果間即無相當因果關係。台北
榮民總醫院於八十四年（原判決誤載為九十五年）十月五日於病
患李春風之後，接續為張文強、周增森、周銘生、徐在、黃李琇
、吳志勳、馮照林等人實施顯影劑注射檢查，而李春風於同日下
午經檢驗得知感染瘧疾，半月後，陸續證實除馮照林以外之六人
，均未曾出國，卻均感染瘧疾，其中周增森、周銘生、徐在、吳
志勳先後於同年十月二十三日、二十四、二十五日死亡。另依死
亡者之病歷資料，均為肝腫瘤、肝癌、前列腺癌之患者，其身體
抵抗力較弱，故其於遭受感染後，即發病死亡，而黃李琇係膽囊
結石，症狀較輕，張文強則疑似腦膜炎，救治得宜，始免於死亡
。至於最後接受顯影劑注射之馮照林，與前一名接受顯影劑注射
之患者吳志勳相距約一小時，且是第二次填充新顯影劑，馮照林
亦免於遭受瘧疾感染。因我國已屬瘧疾絕跡國家，不可能發生自
體感染，是被害人顯係因注射顯影劑感染瘧疾原蟲所致。而甲○
○、乙○○、丙○○均係從事醫療業務之人，甲○○、乙○○本
於行政權責，對於本件新機器之管理使用有監督、規劃、執行責
任，未採行一人一套或落實器材消毒無菌觀念原則，其不作為結
果係醫療行政管理過失，丙○○係第一線執行醫療行為之醫師，
疏未更換污染注射器材，致被害人等遭受瘧疾感染死亡，係有醫
療行為過失。則本件感染事件之發生，應係甲○○、乙○○在醫
療行政管理上加上丙○○在醫療行為上一連串之疏失所造成。原
判決認被告三人之過失均同為被害人周增森等四人發生死亡結果
之原因並有相當因果關係，絕非偶然之事實，其所為判斷，亦與
一般論理及經驗法則無違，仍不得指為違法。又查有罪之判決書
，對於被告有利之證據不採納者，固應記載其理由，否則即有判
決理由不備之違法。然上開所謂有利於被告之證據，係指該證據
倘予採納或經調查所能證明者，得以推翻原審判決所確認之事實
，而得據以為不同之認定為斷。行政院衛生署醫事審議委員會八
十七年四月二十九日第八六二五○號鑑定書之意見，係就一般大
型醫學中心行政、醫療業務分層負責為概略之劃分。而台北榮民
總醫院對於超快速電腦斷層攝影機之使用、規劃、改進、協調事
宜，包含行政及醫療業務，非單純醫療業務。甲○○職司台北榮
民總醫院放射線部部主任，對該部之行政、醫療負有監督及決策
之責，乙○○承部主任之命，負責系爭電腦斷層攝影機之運作、
聯繫，渠等對該部機器運作過程中所可能產生之問題，均應隨時
注意及採取防範、改進措施，詎甲○○、乙○○對於下屬反應注
射機之使用方式有安全顧慮後，疏未探討問題之所在，囿於醫療
成本之考量，未能採取一人一套無菌觀念原則，或落實消毒工作
，使第一線執行注射之住院醫師恪於「上、下午各使用一套」之
規範，疏於注意防範措施，未盡醫療行政管理之責，導致本案事
件之發生，其過失責任亟為明顯，已如前述。行政院衛生署醫事
審議委員會上開鑑定書之意見，尚難採為甲○○、乙○○有利之
認定；又證人張豐基、邱怡友證述不知系爭自動注射機之使用規
範由何人設計；台北榮民總醫院八十四年十一月二日調查報告（
回血現象非肉眼所能辨識）及王蒲珍親筆函日記，亦均難以推翻
原判決所確認之事實，而得據以為不同之認定。原審縱未為調查
，或未於判決理由內加以說明，均無違背法令之處。復按所謂判
決違背法令，係指判決主文所由生之法令適用有違誤者而言，判
決所認定犯罪事實與其所採用之證據不相適合，於適用法令，如
有影響，即屬證據上之理由矛盾，其判決自屬違背法令，但確定
判決所認定事實與所採用之證據，縱令不盡相符，如無礙於特定
犯罪之同一性，而與犯罪構成要件、刑罰加減免除等項不生影響
，即不影響於全案情節與判決本旨者，尚難謂認定犯罪事實與其
所採用證據顯不相符，而指為判決違背法令。原判決理由已敘明
丙○○係第一線執行醫療行為之醫師，於九十五年十月五日八時
至十三時三十分及十八時三十分至二十二時操作系爭電腦斷層攝
影機之自動注射器材，並引用台灣士林地方法院檢察署八十四年
度他字卷第二五三頁台北榮民總醫院瘧疾感染事件調查及處理報
告（原判決理由三(六)之３），則當日十九時二分、十九時三十分
許，為病患黃李琇、吳志勳注射顯影劑之人應為丙○○，原無錯
誤。但卻於事實欄誤載當日十九時二分、十九時三十分許，為病
患黃李琇、吳志勳注射顯影劑之人為賴仁怡醫師，其所認定之事
實與理由之說明雖不盡相符，但原判決既認定丙○○疏未更換注
射器材，導致瘧疾原蟲感染注射器材，則嗣後由誰操作該機器，
均不影響丙○○之醫療行為過失責任，自無礙於其犯罪之同一性
，而不影響於判決本旨，尚難謂係判決違背法令。再按刑事訴訟
法所稱依法應於審判期日調查之證據，係指與待證事實有重要關
係，在客觀上顯有調查必要性之證據而言，故其範圍並非漫無限
制，必其證據與判斷待證事實之有無，具有關連性，得據以推翻
原判決所確認之事實，而為不同之認定，若僅係枝節性問題，或
所證明之事項已臻明瞭，當事人聲請調查之證據，僅在延滯訴訟
，甚或就同一證據再度聲請調查，自均欠缺其調查之必要性，原
審未依聲請為無益之調查，皆無違法可言。本件被告等因業務過
失致人於死犯行，事證明確。則李春風之主治醫師及王家槐醫師
是否亦有過失責任？證人刁翠美、吳啟麟、葛平夷、陳名聖、王
蒲珍是否亦為系爭機器之管理負責人之一？乙○○有無變更系爭
器材使用方式之可能性？台北榮民總醫院「員工職掌與權責」表
有無公布周知？何時公布？病患周增森、周銘生、徐在、吳志勳
之死因有無解剖相驗之必要？賴仁怡醫師究係注射「氯化鉀」或
「氰化鉀」致死？污染管線之回血，係第一次護理人員之回抽回
血？抑其後第一線醫師之回抽回血等細節，或與待證事實無關，
或不具調查之必要性，原審未為無益之調查，或未說明不予調查
之理由，尤無職權調查未盡或判決理由欠備之違法。末查關於刑
之量定，係實體法上賦予法院得為自由裁量之事項，倘其未有逾
越法律所規定之範圍，或濫用其權限，即不得任意指摘為違法，
以為第三審上訴之理由。原判決以被告丙○○無犯罪前科，品行
良好，教育程度高，職司第一線醫療作業之住院醫師，疏於注意
，致生四名病患死亡，爰處以有期徒刑一年，惟念醫院已與被害
人達成和解，其經此教訓，已知所警惕，而無再犯之虞，所受宣
告之刑，以暫不執行為適當，併予宣告緩刑三年，以勵自新。此
乃原審自由裁量之事項，並未有逾越法律所規定之範圍，或濫用
其權限，仍不得任意指摘為違法，以為第三審上訴之理由。檢察
官對被告丙○○上訴及被告甲○○、乙○○、丙○○上訴意旨置
原判決上開明確論斷於不顧，對原審取捨證據及證據證明力判斷
之審判職權行使，任憑己見，或就同一證據資料為相異之評價，
或就不影響於判決本旨事項再為事實上之爭辯，均與法律規定得
為第三審上訴理由之違法情形，不相適合，其上訴為違背法律上
之程式，應予駁回。
據上論結，應依刑事訴訟法第三百九十五條，判決如主文。
中　　華　　民　　國　九十六　年　　八　　月　 三十 　日
                      最高法院刑事第二庭
                          審判長法官  紀　俊　乾
                                法官  黃　正　興
                                法官  陳　東　誥
                                法官  韓　金　秀
                                法官  陳　晴　教
      本件正本證明與原本無異
                                      書  記  官
中　　華　　民　　國　九十六　年　　九　　月　　三　　日
                                                      Ｋ
